臺灣高等法院刑事判決
                                    97年度上易字第2379號
上　訴　人
即　被　告　甲○○



上列上訴人因違反律師法等案件，不服臺灣臺北地方法院97年度
易字第1861號，中華民國97年8月22日第一審判決（起訴案號：
臺灣臺北地方法院檢察署96年度偵字第11082號），提起上訴，
本院判決如下：
    主  文
上訴駁回。
    事  實
一、甲○○前於民國92年間，因偽造某律師事務所名義發催債函文
    ，經偵查後，臺灣臺北地方法院檢察署（下稱臺北地檢署）
    檢察官念其初犯，而以92年度偵字第6754號為緩起訴之處分
    確定。竟仍不知悔改，明知其未取得律師資格，依法不得辦
    理訴訟事件，竟基於營利之單一犯意，自95年11月間起至96
    年8月間止，在YAHOO奇摩網站之部落格開闢「帥哥酷弟法律
    人的家」討論區，化名「DAVIEN」張貼法律相關文章。並在
    網頁上刊登: 目前在律師事務所擔任助理，歡迎有問題的網
    友免費發問等訊息，招攬因案涉訟或有法律問題之不特定民
    眾上網發問或與其討論刑事案件相關議題，而與附表所示因
    案涉訟之巳○○等24人，分別以電話、E-MAIL或面晤方式，與
    甲○○討論其等分別如附表所示之個案時，甲○○分別以附表所
    示之金額，代以其等之名義撰、遞如附表所示之書狀至如附
    表所示之法院或地檢署，而反覆辦理訴訟事件。其中附表編
    號2黃○○告訴游○○詐欺案件，甲○○尤受黃○○委任為告訴代理
    人，並於96年3月15日以告訴代理人身分到庭陳述，而包攬
    訴訟案件。
二、甲○○於96年5月3日代巳○○撰、遞如附表編號1之刑事被告答
    辯暨聲請緩起訴狀至臺北地檢署，書狀內敘及「被告確實不
    知此等網路聊天室援交之刑責... 」等與巳○○所涉之違反毒
    品危害防制條例無關之內容，且日期誤繕為96年5月10日。
    承辦檢察官察覺有異，向巳○○提出質疑。巳○○隨即轉告甲○○
    。甲○○明知其係私立世新大學公共傳播學系公共關係組畢業
    ，並非該校法律學系畢業，竟另行起意，而基於行使變造特
    種文書之犯意，於96年5月3日某時，於其原位於桃園縣○○市
    ○○路00號8樓住處，預繕「法律學系」，出生日及畢業等日
    期。旋至附近之某便利商店，影印其在95年9月間申請補發
    之世新大學「公共傳播學系公共關係組」畢業證明書。再將
    上開預先繕打之文字剪貼於影印之畢業證書。為消除剪貼痕
    跡，以最淡濃度重新複印5份，變造世新大學所核發之學歷
    證明書。其先於96年5月4日上班時間，以「前代撰人名義」
    提出陳報狀（該署收文號為06694號）至臺北地檢署收文室
    ，表明其係前述答辯暨聲請緩起訴狀之撰狀人，並以: 「雖
    無律師資格，但為世新大學法律學系畢業，並具法律知識與
    專長，且長期任職於律師事務所，擔任助理乙職，應有足夠
    的法學知識與實務經驗...。」等內容表達對檢察官質疑之
    不滿。甲○○復另行起意，於96年5月4日以黃○○之告訴代理人
    名義，於當日下班時間（即17:30分後），提出刑事陳明委
    任偵查中告訴代理人狀至上述檢察署法警室（該署收文號為
    06881號），除仍陳明其為世新大學法律學系畢業外，再度
    提出上開變造之世新大學學歷證明書1份，作為憑證。先後
    二度行使上開變造之學歷證明書，足以生損害於世新大學對
    於畢業學生學籍管理之正確性。嗣因檢察官收狀後，發現該
    學歷證件有異。經向世新大學法律系函詢，始悉其變造學歷
    之情。檢察官旋於96年8月15日向臺灣台北地方法聲請搜索
    票進行搜索，而扣得甲○○所有供上述一、犯罪用之黃○○訴訟
    資料1冊、癸○○訴訟資料1冊、未○○和解書1頁、電腦檔案列
    印資料2冊（含甲○○代撰如附表各案之書狀）、掛號執據3頁
    （計9張）、戳印4枚（含「證號」、「台北地方法院寄件」
    、「存證信函」及「繕本」各一）、電腦檔案燒錄光碟1片
    ；其所有變造之世新大學學歷證明書3紙。
三、案經檢察官自動檢舉偵查起訴。
    理  由
一、上揭犯罪事實，業據上訴人即被告甲○○於原審及本院準備程
    序坦承不諱，並據證人巳○○、癸○○、乙○○、未○○、許○○、戊
    ○○、子○○、寅○○、丁○○、壬○○、己○○、丑○○、申○○、辛○○、
    卯○○、辰○○、丙○○、庚○○、陳○○、戌○○、午○○等21人分別於
    偵查中結證在案（分別參他字第4554號卷第42-44、196-197
    、000-000、202、204、238、248-249、257、264、265、27
    2、302、303、311、319頁）。此外，並有: ㈠YAHOO奇摩網
    站之部落格開闢「帥哥酷弟法律人的家」及CLUB1069拓峰網
    「G-MA N論壇」網路部落格網頁資料（參他字第4554號卷第
    7-16、000-000、232 -233頁）; ㈡巳○○案之被告答辯暨聲明
    緩起訴狀、陳報狀（含所附之變造學歷證件）、補正答辯狀
    （參他字第4554號卷31-39頁）; ㈢被告所使用之0000000000
     號電話自96年3月28日日起至96年5月8日止之通聯紀錄（參
    同上卷第83-91頁）; ㈣世新大學96年5月17日世新教字第096
    0000479號回函（載明被告係公共傳播學系公共關係組畢業
    ，非法律學系畢業，參同上卷第98-100頁）; ㈤黃○○案之陳
    明委任偵查中之告訴代理人狀、委任狀（所附之變造學歷證
    明書）、該署96年5月15日詢問筆錄（被告以告訴代理人身
    分到庭應訊）（以上參同上卷第127- 128、130-137 頁）; 
    ㈥未○○聲請併案偵查狀（參同上卷第156頁）; ㈥搜索票、搜
    索扣押筆錄、扣押物品目錄表及被告代為有關黃○○、癸○○、
    未○○等之撰狀資料、世新大學學位證明書、變造之世新大學
    學位證明書、電腦檔案列印資料（含被告代撰如附表各案件
    之書狀）、印章8枚、電腦檔案燒錄光碟等扣案物可資佐證
    。足認被告前開出於任意性之自白，核與事實相符，而可採
    信。從而，本件被告未取得律師資格，而利用網路招攬因案
    涉訟之當事人，而包攬如附表所示當事人之案件，代為撰狀
    或以代理人身分出庭應訊（附表編號2部分），及二次行使
    變造世新大學學歷證明書之犯行，事證明確，堪予認定，應
    依法論科。
二、論罪科刑理由:
  ㈠按為訴訟人撰作書狀，即為律師職務之執行（司法院院字第2
    204號解釋參照）。被告代附表所示當事人撰寫書狀，自屬
    辦理訴訟事件之行為。又被告未取得律師資格，而利用網路
    招攬如附表所示因案涉訟之當事人，為各該當事人撰狀、出
    庭應訊，辦理訴訟事件，並收取費用，核其所為係犯律師法
    第48條第1項非律師意圖營利辦理訴訟事件罪、刑法第157條
    意圖漁利包攬訴訟罪。被告係以一行為，而觸犯數罪名，為
    想像競合犯，應從一重之律師法第48條第1項之一罪處斷。
    次按若干犯罪行為態樣，本質上原具有反覆、延續實行之特
    徵，刑法立法時既予特別歸類，定為犯罪構成要件之行為要
    素。行為人本即預定有數個同種類之行為，將反覆實行複數
    行為，於刑法評價上，即應僅成立一罪。學理上所稱「集合
    犯」，職業性、營業性或收集性等具有重複特質之犯罪均屬
    之，為包括一罪。本件被告自自95年11月間起至96年8月間
    止，多次反覆包攬如附表所示訴訟當事人之訴訟案件，辦理
    訴訟事務，而違反律師法第48條第1項之規定，顯見其犯行
    在性質上具有反覆性，且係在密切接近之一定時間及空間內
    反覆從事性質類似之犯行，於行為概念上，應認屬「職業性
    」或「營業性」之包括的一罪。是被告之行為，應認係犯律
    師法第48條第1項非律師意圖營利辦理訴訟事件之一罪。又
    上述違反律師法罪，既屬「集合犯」，自應以其最後行為，
    認定為犯罪終了時。查被告上開最後違反律師法犯罪時間為
    96 年8月間，其不符中華民國九十六年罪犯減刑條例關於96
    年4 月24日以前之犯罪得予減刑之規定至明。上訴意旨求為
    減刑寬典，容屬誤會。
  ㈡按影本與原本可有相同之效果，如將原本予以影印後，將影
    本之部分內容竄改，重加影印，其與無制作權人將其原本竄
    改，作成另示其意思者無異，應成立變造文書罪（最高法院
    72年度第14次刑事庭會議決議參照）。又被告於96年5月4日
    先後兩次提出變造之世新大學學歷證明書至臺北地檢署，自
    足以生損害於於世新大學對於畢業學生學籍管理之正確性。
    核其此部分所為，均係犯刑法第216條、第212條行使變造特
    種文書罪。被告變造文書後復持以行使，其變造之低度行為
    ，為行使之高度行為所吸收，不另論罪。被告二次行使變造
    上開特種文書，雖係同日，惟有上班、下班時間之別，且係
    為不同當事人而提出，無論時間、目的性上均明顯存有區隔
    ，且「行使變造特種文書」無論就一般行為或法律構成要件
    行為定義，依社會客觀通念，咸認不當然具備「反覆、延續
    」特徵，從而被告上述二次行使行為，尚難認屬一定時、地
    持續施行之複次行為，尤無疑義，其不得依集合犯論以一罪
    ，上訴意旨此部分所辯，亦難憑採。
  ㈢被告所犯上開3罪，犯意各別，行為互殊，應分論併罰之。
  ㈣被告於原審雖主張其係於檢察官偵查中，先以書狀自首云云
    。經查，被告雖於96年5月21日具狀自首上開犯行。惟，被
    告於96年5月4日提出陳報狀至臺北地檢署時，承辦檢察官已
    知悉其代當事人巳○○撰狀之事實，而於96年5月9日傳訊巳○○
    時，經由巳○○之供述及所提出之信封袋，得知被告藉由網站
    刊登上開訊息，及收取費用，為他人撰寫書狀之行為。承辦
    檢察官並於96年5月10日命書記官將巳○○之書狀上指紋送鑑
    定、向桃園律師公會函查「雲東法律事務所」之登錄及向世
    新大學函查被告是否為法律系畢業等事項。承辦檢察官已於
    辦案進行單中載明被告之詳細年籍資料，足認其於當時已知
    悉被告為犯罪嫌疑人。嗣經桃園律師公會、刑事警察官刑事
    鑑識中心、世新大學函覆後，於96年5月21日當日簽分偵辦
    ，此有相關詢問筆錄、檢察官辦案進行單、函、及上開單位
    之回函、鑑定書、簽呈等在卷可稽。是檢察官確在被告自首
    前，已發覺被告為犯罪嫌疑人，並已對被告所涉之案件進行
    偵查。被告係對於已經檢察官發覺之犯罪而提出上述自首書
    狀，自無從依刑法第62條之規定減輕其刑。附此敘明。
  ㈤原審詳加調查後，以被告犯上述3罪，事證明確，援引律師法
    第48條第1項，刑法第11條前段、第157條、第216條、第212
    條、第55條、第51條第5款、第41條第1項前段、第2項、第4
    2條第3項前段、第38條第1項第2款、第3款，刑法施行法第1
    條之1規定。並審酌被告前已因偽造某律師事務所名義發催
    債函文，經偵查後，臺灣臺北地方法院檢察署檢察官念其初
    犯，而於以92年度偵字第6754號為緩起訴之處分確定，此有
    臺灣高等法院被告前案紀錄表在卷可稽，其已獲寬典，竟仍
    不知痛改前愆，再犯本罪，其代當事人撰狀之件數達24件，
    因而賺得之利益近10萬元，惟其犯後坦承犯行態度尚稱良好
    等一切情狀，量處如原判決主文所示之刑，併諭知易科罰金
    之折算標準。並定其應執行，及諭知易科罰金之折算標準。
    另以扣案之黃○○訴訟資料1冊、癸○○訴訟資料1冊、未○○和解
    書1頁、掛號執據2頁（共9張。『原判決雖誤植為3頁，惟張
    數已記明為9張，對於應沒收標的之扣案執據9張，即屬可以
    特定，上述頁數誤繕，於判決結果不生影響，附此敘明』）
    、電腦檔案列印資料2冊、燒錄光碟1片、印章4枚（證號、
    臺北地方法院寄件、存證信函、繕本）等物，均係被告所有
    ，違反律師法犯罪所用之物，業據被告供明在案，依刑法第
    38條第1項第2款規定，宣告沒收；變造之世新大學學歷證明
    書3張，係被告因犯本件變造特種文書罪所生之物，且為被
    告所有，亦據被告供明在案，併依同法第38條第1項第3款規
    定宣告沒收。復敘明未扣案之被告於巳○○及黃○○案中所提出
    之變造世新大學學歷證明書各1張，於提出至臺北地檢署時
    ，已非屬被告所有之物; 扣案之世新大學學位證明書（公共
    傳播學系公共關係組）3份，係原本之影本，非犯罪所生或
    所用之物; 印章4枚（酉○○、未○○、湤○○、林○○）係被告受
    任後代刻之章，應屬委任人所有;存摺兩本，係被告向各該
    銀行所申辦，雖係被告所有，但非犯罪所用之物; 林○○訴訟
    資料，係被告盜刷林○○信用卡而致林○○與銀行涉訟，被告為
    解決其二人之爭議，而代為進行訴訟，是此部分顯非基於營
    利之意圖，而與本案無關連，不另為沒收諭知之旨。認事用
    法，俱無違誤，量刑亦屬妥適，被告上訴指摘原審未依中華
    民國九十六年罪犯減刑條例規定減刑，及其二次行使變造學
    歷證明書，應論以集合犯1罪云云，為無理由，自應予駁回
    。
三、末查，本案審理期日傳票已於97年10月8日下午3時40分合法
    送達予被告，有被告親收署名之送達回證附本院卷足憑，被
    告雖於審理期日前1日（97.10.20）具狀表明無法如期到庭
    應訊，然僅空泛稱：家中有急事，需親自處理云云，亦未檢
    附相關足以釋明有如何要事亟須親自處理之證據，自難僅憑
    其一紙聲請認其未到庭核屬正當。從而，被告既經合法傳喚
    無正當理由未到庭，爰不待其陳述逕行判決。
據上論斷，應依刑事訴訟法第368條、第371條，判決如主文。
本案經檢察官王清杰到庭執行職務。
中　　華　　民　　國　　97　　年　　11　　月　　4　　日
                  刑事第二十二庭審判長法　官  何菁莪
                                      法  官  洪于智
                                      法  官  江振義
以上正本證明與原本無異。
不得上訴。
                                      書記官  陳媛容
中　　華　　民　　國　　97　　年　　11　　月　　4 　　日

附錄本案論罪科刑法條全文:
律師法第48條未取得律師資格，意圖營利而辦理訴訟事件者，除
依法令執行業務者外，處1年以下有期徒刑，得併科新台幣3萬元
以上15萬元以下罰金。
外國律師違反第47條之2，外國法事務律師違反第47條之7第1項
規定者，亦同。

中華民國刑法第157條
（挑唆包攬訴訟罪）意圖漁利，挑唆或包攬他人訴訟者，處1年
以下有期徒刑、拘役或5萬元以下罰金。

中華民國刑法第216條
（行使偽造變造或登載不實之文書罪）行使第210條至第215條之
文書者，依偽造、變造文書或登載不實事項或使登載不實事項之
規定處斷。

中華民國刑法第212條
（偽造變造特種文書罪）偽造、變造護照、旅券、免許證、特許
證及關於品行、能力服務或其他相類之證書、介紹書，足以生損
害於公眾或他人者，處1 年以下有期徒刑、拘役或3百元以下罰
金。














附表：

編號 甲○○坦承「代撰書狀」收取費用案件及委託人 收取費用及方式 代撰書狀暨扣押物品編號 書狀日期   1 臺北地檢署96年度毒偵9331號義股（被告巳○○）  5,000交付現金 刑事被告答辯暨聲請緩起訴狀及刑事補正答辯狀（參他字第4554號卷第30-33、37-38頁） 96/05/03（誤載為96/05/10）、96/05/08   2 臺北地檢署96年度偵字第7486號詐欺案件霜股（告訴人黃○○）  5,000交付現金 扣押物A01刑事告訴狀、刑事陳明委任偵查中之告訴代理人狀、刑事聲請撤回告訴狀 95/12/0496/05/0496/06/21   3 臺北地檢署96年度偵字第8271號兒少案件月股（被告癸○○）  3,000轉帳 扣押物A03扣押物A10-1刑事被告答辯狀 96/04   4 臺北地檢署96年度偵字第9109號竊盜案件（告訴人未○○）、同署96年度偵字第13093號詐欺案件（告訴人未○○）臺灣高雄地方法院96年度雄小字第4666號清償債務事件（原告未○○）  5,000交付支票 扣押物A10-1告訴人未○○之刑事聲請併案偵查狀、原告未○○之民事撤回訴訟狀 96/07/1696/08/09   5 臺北地檢署95年度速偵字第473號兒少案件（被告乙○○）  1,000轉帳 扣押物A13刑事被告答辯暨聲請簡易處刑狀 95/12/28   6 本院96年度簡字第794號毒品案件（被告辰○○）  1,200轉帳 扣押物A13刑事被告答辯暨聲請緩刑宣告狀 96/03/20   7 臺灣基隆地方法院簡易庭96年度基簡字第319號（上訴人即被告丁○○）  5,000轉帳 扣押物A13刑事上訴暨理由狀（聲請緩刑宣告） 96/03/26   8 臺灣板橋地方法院檢察署被告吳○○（告訴人寅○○代撰存證信函  5,000轉帳 扣押物A06存證信函 96/02/15   9 臺灣板橋地方法院檢察署96年度偵字第11971號兒少案件（被告林○○）  1,500匯款 扣押物A13刑事被告答辯狀 96/06/02  10 臺灣板橋地方法院檢察署95年度偵字第24871號兒少案件（被告丑○○）  3,000 扣押物A13刑事被告答辯暨聲請緩起訴狀 95/11/27  11 臺灣板橋地方法院檢察署95年度偵25431 號兒少案件（被告許○○）  3,000轉帳 扣押物A13刑事被告答辯狀 95/11/13  12 臺灣板橋地方法院96年度簡字第582號案件（被告戊○○）  5,000轉帳 扣押物A13刑事聲請移轉管轄狀 96/02/26  13 臺灣士林地方法院檢察署96年度偵字第7040 號兒少案件（被告子○○）  5,000轉帳 扣押物A13刑事被告答辯狀 96/06/20  14 臺灣苗栗地方法院檢察署95年度偵字第5357號兒少案件、臺灣苗栗地方法院95年度苗簡字第1105號（被告壬○○）  6,0003,000轉帳各1筆 扣押物A13刑事被告答辯暨聲請緩起訴狀、刑事被告答辯暨聲請緩刑宣告狀 95/11/2995/12/19  15 臺灣臺中地方法院檢察署96年度偵字第9998號兒少案件（被告辛○○）  5,000 扣押物A13刑事被告答辯暨聲請緩起訴狀 96/05/02  16 臺灣臺中地方法院檢察署96年度偵字第6525 號兒少案件（被告申○○）  3,000匯款 扣押物A13刑事被告答辯狀 96/02/26  17 臺灣臺中地方法院檢檢察署96年度偵字第7426號兒少案件（被告己○○）  2,000或3,000轉帳 扣押物A13刑事被告答辯暨聲請緩起訴狀 96/03/20  18 臺灣彰化地方法院檢察署96年度偵字第3940 號兒少案件（被告卯○○）  5,000匯款 扣押物A13刑事陳明狀 96/05/11  19 臺灣臺南地方法院檢察署96年度偵字第11605號兒少案件誠股（被告酉○○）  3,000 扣押物A10-1刑事被告答辯狀 96/08/03  20 臺灣高雄地方法院檢察署96年度毒偵字第5955號案件（被告戌○○）  3,000高雄車站交付現金 扣押物A10-1刑事被告聲請緩起訴狀 96/07/30  21 臺灣高雄地方法院檢察署96年度偵字第19990 號兒少案件（被告庚○○）  5,000匯款 扣押物A10-1刑事被告答辯狀 96/07/18  22 臺灣高雄地方法院檢察署96年度偵字第12937 號兒少案件（被告丙○○）  3,000匯款 扣押物A13刑事被告答辯暨聲請緩起訴狀 96/05/20  23 臺灣高雄地院96年度少字（被告陳○○）  3,000高雄車站交付現金 扣押物A13刑事被告答辯暨聲請責付狀 96/01/16  24 屏東地檢96年度偵字第4891號兒少案件月股（被告午○○）  5,000轉帳 扣押物A10-1刑事被告答辯狀 96/08/01